【裁判字號】    90,上重更(三),6
【裁判日期】    900710
【裁判案由】    懲治盜匪條例
【裁判全文】
臺灣高等法院臺中分院刑事判決                    九十年度上重更(三)字第六號
    上  訴  人  甲○○
    即  被  告
    選任辯護人  熊賢祺
右上訴人因懲治盜匪條例案件，不服臺灣南投地方法院八十七年度重訴字第一號中華
民國八十七年六月十七日第一審判決（起訴案號：臺灣南投地方法院檢察署八十六年
度偵字第五九三三號），提起上訴，經判決後由最高法院第三次發回更審，本院判決
如左：
      主  文
原判決關於擄人勒贖及定執行刑部分撤銷。
甲○○意圖勒贖而擄人，處無期徒刑，褫奪公權終身，膠帶壹條及棉質工作手套壹只
均沒收。又意圖為自己不法所有，以強暴致使不能抗拒而取他人之物，處有期徒刑捌
年。應執行無期徒刑，褫奪公權終身，膠帶壹條及棉質工作手套壹只均沒收。
      事  實
一、甲○○因經營生意週轉不靈，負債甚多，需錢應急，乃萌歹念，意圖為自己不法
    之所有，於民國（下同）八十六年十月二十四日下午三時三十五分許，先在南投
    縣中興新村中興國中旁之公用電話亭打電話至戊○○○家中，詢問是否有人在家
    ，確定戊○○○在家後，旋及前往戊○○○位於南投縣南投市○○路一九二巷二
    一號之住處，向戊○○○佯稱其係寶誠冷凍空調企業有限公司（以下簡稱為寶誠
    公司）派至該住處維修冷氣之人員，戊○○○不疑有他，乃准其進入，甲○○進
    入後見僅戊○○○一人在家，遂起強盜財之犯意，戴上其所有之棉質工作手套
    ，藉機檢視空調運轉情形，並由戊○○○陪同其逐樓、逐間查看檢視，至二樓主
    臥室，甲○○即乘戊○○○不注意之際，反抓其雙手，以腳膝蓋頂住戊○○○背
    部，並以預藏之膠帶反綁戊○○○之雙手，及纏繞其頭部矇住其雙眼，致使戊○
    ○○不能抗拒後，質問戊○○○稱：「錢放那裡，只要給我錢，我不會傷害妳」
    等語，戊○○○欲自行將皮包拿給甲○○，為甲○○所拒，乃告知皮包置於沙發
    後面，甲○○即強取戊○○○置於臥房沙發上之ＬＤ牌皮包乙個（內有現金新臺
    幣五千元、身分證、小客車駕照、機車駕照、機車行照、信用卡各一張及第一商
    業銀行金融卡二張），得手後並逼問戊○○○之金融卡密碼，戊○○○告以「一
    八六八號」及「八八八八號」（其中八八八八號為虛偽之號碼）二個號碼（此盜
    匪部分業經原審判處有期徒刑八年確定在案）。此時甲○○另行起意，意圖擄人
    勒贖，迫使戊○○○之家人交付財物，乃在戊○○○上開住處之二樓主臥室化妝
    台鏡上，以戊○○○所有之唇膏書寫「準備三千萬，不要報警，不然撕票，會跟
    你連絡」等字留言後，將戊○○○挾持拖行下樓，強押上其所有之車號ＳＦ─Ｏ
    Ｏ四Ｏ號客貨兩用箱型車之後座，由南投縣中興新村經草屯鎮往埔里鎮方向行駛
    ，非法剝奪戊○○○之行動自由，並在車上再度逼問戊○○○金融卡之密碼，戊
    ○○○乃告知其另一張金融卡之正確號碼為「三八四一」。嗣甲○○恐其行跡敗
    露，乃駕車沿南投縣第一三六號縣道往台中縣太平市方向行駛，行至南投縣國姓
    鄉乾溝村（該一三六號公路往臺中縣太平市方向約五十公里）附近草叢處，頓萌
    殺人之犯意，將戊○○○挾持下車，在下車之際，見戊○○○手上戴有勞力士金
    錶，乃臨時另行起意，意圖為自己不法所有，在戊○○○不能抗拒之情形下，以
    強暴之方法出手強將該勞力士手錶取下，得手後丟置在其上開客貨兩用箱型車內
    ，而後將戊○○○仰面放於路旁之草叢中，跨坐其身上，將戊○○○之外、內褲
    脫去，以雙手勒其頸部至昏厥後，並以原纏繞在戊○○○頭上之膠帶勒捆其頸，
    復翻轉戊○○○之身體，使其趴臥地上，再撿拾在路旁之扣案大小石塊二塊砸其
    後腦（其中較小之石塊經撞擊後裂為二塊，故扣案有三塊石塊），致戊○○○受
    有頭部外傷合併頭皮挫裂傷合併頭骨骨折及氣顱等傷，此時甲○○誤認顏黃秀鑾
    已死亡（殺人未遂部分業經原審判處有期徒刑九年確定在案），乃持小石塊塞入
    戊○○○之陰部，以防戊○○○死後作，始將駕車揚長而去，沿途並將取得之身
    分證、駕照、信用卡等物丟棄，留下一張第一商業銀行提款卡。嗣後持該提款卡
    ，前往彰化市火站前土地銀行提款機提領，因已止付無法退回。戊○○○則於同
    日下午六時三十分許，自行甦醒脫困喊救，適有臨近住戶邱泰榮途經該處，發現
    後報警，並將戊○○○送醫急救始幸免於難。
二、案經南投縣警察局中興分局報請臺灣南投地方法院檢察署檢察官偵查起訴。
      理  由
一、訊據上訴人即被告（以下簡稱為被告）甲○○坦承於前開時、地劫取被害人戊○
    ○○所有之上開皮包後，有在上開被害人住處之二樓主臥室化妝台鏡上，以被害
    人所有之唇膏書寫「準備三千萬，不要報警，不然撕票，會跟你連絡」等字留言
    ，並將被害人挾持拖行下樓，強押上其所有之車號ＳＦ─ＯＯ四Ｏ號客貨兩用箱
    型車之後座，由南投縣中興新村經草屯鎮往埔里鎮方向行駛，並在車上再度逼問
    被害人金融卡之密碼，被害人乃告知其另一張金融卡之正確號碼為「三八四一」
    ，及嗣恐其行跡敗露，乃駕車沿南投縣第一三六號縣道往台中縣太平市方向行駛
    ，行至南投縣國姓鄉乾溝村附近草叢處，將被害人挾持下車，在下車之際，見被
    害人手上戴有上開勞力士手錶，乃強將該勞力士手錶取下丟在其上開車上等事實
    不諱（見本院更三卷第二四頁及第一０八頁至第一０九頁），惟矢口否認有擄人
    勒贖之犯行，辯稱：伊寫上開字留言主要是告訴被害人之家人不要報警，並無勒
    贖之意圖，苟伊有勒贖之意圖，不可能始終未與被害人之家屬連絡云云。惟查右
    開犯罪事實業據被告於偵查時自白稱：「我把被害人載走，再寫上開『準備三千
    萬，不要報警，不然撕票，會跟你連絡』等字留言，要向黃太太（即被害人）家
    人要十萬元，他們給我十萬元，我就放人，我是故意將金額寫三千萬元，寫得很
    高」「我只是要十萬元，我想拿了十萬元後就放人」「我在八十六年八月底，有
 去被害人家修理冷氣，所以知道她家很有錢」「上開留言是要給黃太太家屬看」
    各等語（見偵查卷第一○七頁至第一○八頁），核與被害人指訴之情節相符，並
    有上開以唇膏書寫留言之照片二張在卷可稽（見偵查卷第三二頁、第三四頁）。
    而該留言上之字跡經送請內政部警政屬刑事警察局鑑驗結果確屬被告書寫之字跡
    ，亦有該局八十六年十一月六日刑鑑字第七四五一五號鑑驗通知書影本一份附卷
    可按（見偵查卷第四四頁）。苟被告並無擄人勒贖之犯意，何以會供認其係要向
    被害人之家人要十萬元？又為何押走被害人為質，如被害人之家人付錢，被告就
    放人？在在足證被告主觀上具有不法所有之擄人勒贖犯意甚明。次查證人即寶誠
    公司之會計林素珍於警訊時及偵查中亦分別證稱：「公司於八十六年八月底曾派
    被告至被害人住處維修空調，檢修回來後被告曾對我說沒有什麼毛病，也沒換零
    件。之後公司即未再派被告前往被害人住宅維修空調」等語（見偵查卷宗第十九
    至第二十頁、第六二頁），被害人亦一再供稱：「案發當天被告並未向我借錢」
    等語，足見被告於案發當天係假冒寶誠公司維修員名義，佯裝前往被害人上開住
    處維修空調，以遂行其不法取得財物之目的，委無可疑。被告於偵查時辯稱案發
    當天係要向被告借用十萬元云云，並不足取。第查苟被告書寫上開留言僅在告知
    被害人之家人不要報警，並無勒贖之意圖，則被告於書寫留言時，又何須書寫「
    準備三千萬」及「會跟你聯絡」等字眼？至嗣被告於擄走被害人後縱未與被害人
    之家屬連絡，惟應係因其事後頓萌殺意，曾以雙手及膠帶勒住被害人之頸部、復
    持小石塊砸被害人之頭部，至誤認被害人已死亡而心虛所致，尚難據此即否定被
    告具有勒贖之意圖。矧查被害人手上之上開勞力士手錶於案發時確遭被告以強暴
    之方法出手強取，嗣於警訊時已經由警方發還該手錶給被害人，亦據被告自承在
    卷（見本院更一卷第二四頁反面、本院更三卷第五二頁、第七六頁、第一０九頁
    ），並經被害人及承辦警員丁○○、乙○○等人分別證述屬實（見本院更三卷第
    七五頁、第八四頁、第八六頁）。又被害人被劫取上開手錶前，因已遭被告以預
    藏之膠帶反綁及纏繞其頭部矇住其雙眼，顯已達於不能抗拒之情形甚明。綜上所
    述，足證被告上開所辯顯係飾卸之詞，不足採信，是罪證明確，其犯行堪以認定
    。
二、按擄人勒贖原為妨害自由罪及恐嚇取財罪之結合犯，祇須本於不法所有之意圖，
    將被擄人置於實力支配之下，希圖其出款贖人，即屬既遂（最高法院二十三年上
    字第六二五號、第七四一號判例參照）。本件被告於劫取被害人之上開皮包後，
    另行起意，意圖使被害人之家人交付財物，乃在被害人化妝台鏡上以唇膏書寫「
    準備三千萬，不要報警，不然撕票，會跟你連絡」等字留言，以加害受被告控制
    之被害人生命之事恐嚇被害人之家人交付財務，然後將被害人強押上車載往埔里
    方向，準此被告顯具有不法所有意圖而希圖被害人家人出款贖人，且已將被害人
    押走置於其實力支配之下，以為人質，與擄人勒贖罪之構成要件該當；核其所為
    係犯懲治盜匪條例第二條第一項第九款之擄人勒贖罪。至其於擄人勒贖行為中，
    發現被害人手上戴有勞力士手錶，乃臨時另行起意，以強暴之方法出手強將該勞
    力士手錶取下，然後置於其上開客貨兩用箱型車內，核其此部分所為係犯同條例
    第五條第一項第一款之盜匪罪。至被告所犯之上開盜匪罪，係其於擄人勒贖行為
    中發現被害人手上戴有勞力士手錶，乃臨時另行起意所為，是與上開擄人勒贖罪
    顯係犯意各別、行為互異，應分論併罰（最高法院八十一年度第三次刑事庭會議
    決議參照）。公訴人認此盜匪罪部分與上開已判刑確定之殺人未遂罪部分係結合
    成強劫而故意殺人未遂罪，起訴法條尚有未洽，應予變更。又此盜匪罪部分係於
    擄人勒贖行為中，臨時起意所為，是與已判刑確定之強劫被害人之上開皮包部分
    （該強劫皮包部分係於擄人勒贖行為前所犯）顯非基於概括犯意所為，並不成立
    連續犯。另被告於擄人勒贖過程中所犯之妨害自由罪，已為擄人勒贖行為所吸收
    ，不另論罪。原審予以論罪科刑，固非無見，惟查原審認被告強劫被害人之上開
    勞力士手錶部分係擄人勒贖之部分行為，為擄人勒贖罪所吸收，適用法律顯有違
    誤。次查盜匪所得之財物應發還被害人，懲治盜匪條例第七條第一項定有明文，
    原審就被告盜匪所得之上開勞力士手錶未予以諭知發還被害人，亦未說明未發還
    之理由，亦有可議。被告上訴意旨仍執前詞，否認有擄人勒贖之犯意，雖無理由
    ，但原判決既有上述可議之處，應由本院將原判決關於此部分及定執行刑部分予
    以撤銷改判。復查被告意圖勒贖而擄走被害人，嗣又殺害被害人未遂，行為固可
    憎，惟其係因經營生意週轉不靈，負債甚多，需錢應急，致犯本件之罪（見本院
    更三卷第二二頁至第二三頁），且案發後係自動投案，又尚未向被害人之家屬取
    贖財物，足見其良心未泯，其犯罪情狀在客觀上非無可憫恕之處，而擄人勒贖為
    唯一死刑之罪，本院認如處法定之唯一死刑，猶嫌過苛，爰依刑法第五十九條之
    規定酌減其刑。茲審酌被告犯罪之動機、目的、手段、所生危害及犯後態度等一
    切情狀，分別量處如主文第二項所示之刑，並就擄人勒贖部分宣告褫奪公權終身
    。至扣案之膠帶一條、棉質工作手套一只，係屬被告所有，業據其供明在卷（見
    偵查卷第九二頁反面、第九五頁、第一０五頁反面），且為供犯罪所用之物，並
    依刑法第三十八條第一項第二款之規定宣告沒收。又被告盜匪所得之上開勞力士
    手錶，已發還被害人（已如前述），故不另為發還被害人之諭知。另扣案之石頭
    係供被告殺人未遂所用之物，被告持以向土地銀行提款遭提款機吃掉之提款卡係
    被告犯劫取被害人皮包部分所得之物，均與本件無涉，故不在本件宣告沒收或諭
    知發還被害人。至被告持上開盜匪所得之提款卡向土地銀行提款而未得逞部分，
    縱另犯詐欺未遂罪，但該部分係與劫取被害人之皮包部分成立牽連犯，與本件並
    無裁判上一罪之關係，非本件之起訴效力所及，本院無法併予審判。均併此敘明
    。
三、又現行懲治盜匪條例，係經立法程序於四十六年六月五日修正公布施行，將原第
    八條「犯本條例之罪者，依特種刑事案件訴訟條例之規定審理之」及原第十條「
    本條例施行期間定為一年，必要時得以命令延長之」之規定予以刪除，原第九條
    改為第八條、第十一條改為第九條。經考刪除原第十條有關限時法規定之立法本
    意，係為澈底改善治安，期收遏止盜匪之效，認本條例第一條至第七條及原第九
    條（修正後為第八條）均仍有施行之必要，因將本條例由限時法改為經久施行之
    常態性特別刑法，並重新調整條次，形式上雖稱「修正」，實質上，已具重新全
    部立法之性質，故其間雖有數次命令延長施行期間，仍非可認為已經失效，亦附
    此說明。
四、據上論結，應依刑事訴訟法第三百六十九條第一項前段、第三百六十四條、第二
    百九十九條第一項前段、第三百條，懲治盜匪條例第二條第一項第九款、第五條
    第一項第一款、第八條、刑法第五十一條第四款、第五十九條、第三十七條第一
    項、第三十八條第一項第二款，判決如主文。
本案經檢察官丙○○到庭執行職務。
中      華      民      國      九十      年      七      月     十     日
                                臺灣高等法院臺中分院刑事第八庭
                                      審判長法  官  羅  得  村
                                            法  官  林  輝  煌
                                            法  官  劉  榮  服
右正本證明與原本無異。
得上訴（擄人勒贖部分本院並將依職權送上訴）。
如不服本判決應於收受送達後十日內向本院提出上訴書狀，其未述上訴之理由者並
得於提起上訴後十日內向本院補提理由書（均須按他造當事人之人數附繕本）。
                                            書記官  陳  俞  豪
中      華      民      國      九十       年     七     月    十一     日
附錄論罪條文：
懲治匪條例第二條第一項第九款：
有左列行為之一者，處死刑。
九、意圖勒贖而擄人者。
懲治匪條例第五條第一項第一款：
有左列行為之一者，處無期徒刑或七年以上有期徒刑：
一、意圖為自己或第三人不法所有，以強暴、脅迫、藥劑、催眠術或他法致使不能抗
    拒而取他人之物或使其交付者。
                                                                        Ｒ


司法院資訊處製作；財團法人民間司法改革基金會備份。
